ACORDAO-COMPLETO-2411748

ACÓRDÃO 12455/2020 ATA 40/2020 - PRIMEIRA CÂMARA

VISTOS, relatados e discutidos estes autos de representação formulada pelo Ministério Público junto ao TCU, noticiando, a partir de Ação Civil por Ato de Improbidade Administrativa encaminhada pela Procuradoria da República de Vitória da Conquista/BA, possíveis irregularidades na aplicação dos recursos do Fundo Nacional de Saúde (FNS) no âmbito do Município de Poções/BA destinados atendimento do Programa de Saúde da Família (PSF) no período 2010 a 2012,
ACORDAM os Ministros do Tribunal de Contas da União, reunidos em sessão da 1ª Câmara, ante as razões expostas pelo Relator, em:
9.1. conhecer da presente representação, por satisfazer os requisitos de admissibilidade previstos nos arts. 235 e 237, inciso I, do Regimento Interno deste Tribunal, c/c o art. 103, § 1º, da Resolução - TCU 259/2014, para, no mérito, considerá-la parcialmente procedente;
9.2. considerar a perda parcial do objeto desta representação, haja vista o Fundo Nacional de Saúde ter adotado providências no âmbito de sua competência para a recomposição do Erário em relação aos resultados apurados no Relatório de Auditoria 12036, do Departamento Nacional de Auditoria do SUS (Denasus) ;
9.3. determinar à SecexSaúde que acompanhe o desfecho da Ação Civil por Ato de Improbidade Administrativa 0005435-35.2015.4.01.3307, em tramitação na 2ª Vara da Subseção Judiciária de Vitória da Conquista/BA, para que, em caso de comprovação, naqueles autos, de que o contrato firmado com a empresa SAME - Serviços de Apoio Municipal Estratégico Ltda. tem o mesmo objeto do Termo de Parceria celebrado com a Organização da Sociedade Civil de Interesse Público Amigo Social, configurando pagamentos à empresa contratada por serviços que foram efetivamente prestados no âmbito do Termo de Parceria, adote as providências necessárias à instauração de tomada de contas especial em relação ao desvio de recursos públicos do Fundo Nacional de Saúde aplicados no âmbito do contrato firmado com aquela empresa;
9.4. dar ciência desta deliberação à Procuradoria da República em Vitória da Conquista/BA;
9.5. arquivar o presente processo, com fundamento no art. 169, inciso III, do Regimento Interno do Tribunal.

Representação formulada pelo Ministério Público junto ao TCU, noticiando, a partir de Ação Civil por Ato de Improbidade Administrativa encaminhada pela Procuradoria da República de Vitória da Conquista/BA, possíveis irregularidades na aplicação dos recursos do Fundo Nacional de Saúde (FNS) no âmbito do Município de Poções/BA destinados atendimento do Programa de Saúde da Família (PSF) no período 2010 a 2012

Primeira Câmara

Município de Poções/BA.

3. Representante: Ministério Público junto ao TCU.

13.1. Ministros presentes: Walton Alencar Rodrigues (Presidente) e Bruno Dantas.
13.2. Ministros-Substitutos convocados: Augusto Sherman Cavalcanti (Relator) e André Luís de Carvalho.

AUGUSTO SHERMAN

A SecexSaúde elaborou a instrução de mérito à peça 23, transcrita a seguir, a qual recebeu a aprovação do escalão dirigente daquela unidade técnica.
	"INTRODUÇÃO
1.	Trata-se de representação apresentada pelo Ministério Público junto ao TCU, noticiando possíveis irregularidades na aplicação dos recursos oriundos do Fundo Nacional de Saúde - FNS, repassados ao Município de Poções para atendimento do Programa de Saúde da Família - PSF no período 2010 a 2012, trazidas ao conhecimento desta Corte pela Procuradoria da República de Vitória da Conquista/BA.
2.	No expediente apresentado (peça 1, p. 1) , o Procurador-Geral do MPF/TCU informa ter recebido da Procuradoria da República em Vitória da Conquista cópia da inicial de Ação Civil por Ato de Improbidade Administrativa, proposta em decorrência do Inquérito Civil 1.14.007.000100/2011-96, que teve por objeto buscar a condenação do ex-prefeito de Poções/BA, Luciano Araujo Mascarenhas, e da empresa SAME - Serviços de Apoio Municipal Estratégico Ltda., contratada para gerir os serviços de saúde do citado município. Segundo relata, no decorrer da investigação o MPF teria verificado a ocorrência de irregularidades na aplicação de verba do PSF, com possível prejuízo aos cofres públicos.	
HISTÓRICO
3.	Na instrução inicial (peça 3) , quando do exame de admissibilidade, a SECEX-BA manifestou-se favoravelmente à recepção da documentação como Representação considerando preencher os requisitos de admissibilidade constantes do art. 235 do Regimento Interno do TCU, haja visto a matéria ser de competência do Tribunal, referir-se a responsável sujeito à sua jurisdição, estar redigida em linguagem clara e objetiva, bem como estar acompanhada de indício concernente à irregularidade ou ilegalidade, além da relevância social do assunto e a importância envolvida. 
4.	Além disso, considerou que o Ministério Público junto ao TCU possui legitimidade para representar a este Tribunal de Contas, consoante o disposto no art. 81, inciso I, da Lei 8443/92.
5.	Ainda, conforme dispõe o art. 103, § 1º, in fine, da Resolução TCU 259/2014, verificou-se a existência do interesse público no trato da suposta irregularidade/ilegalidade, pois a utilização de irregular de recursos do SUS poderia, em tese, causar prejuízo ao erário.
6.	Dessa forma, entendeu-se que a representação poderia ser apurada, para fins de comprovar a sua procedência, nos termos do art. 234, §2º, segunda parte, do Regimento Interno do TCU, aplicável às representações de acordo com o parágrafo único do art. 237, do mesmo RI/TCU (peça 3, p. 1) .
7.	Consoante relatado na instrução à peça 3, na petição inicial para instauração de Ação Civil por Ato de Improbidade Administrativa contra o Sr. Luciano Araújo Mascarenhas, prefeito municipal à época dos fatos, e outros, o MPF identificou, com base na auditoria realizada pelo Denasus (Relatório de Auditoria do Denasus 12036) , a ocorrência de diversas irregularidades relacionadas aos recursos do SUS, no período de 2010 a 2012 (peça 1, p. 5-17) , decorrentes de recebimento de verba específica para custear o PSF, sem que a equipe estivesse formada, ou não executando os serviços para os quais foram contratados.
8.	As irregularidades apuradas na auditoria do Denasus - Relatório 12036 (peça 12, p. 6-54) - foram resumidas na instrução inicial da seguinte forma: 
8.1.	Constatação 188450: alocação de profissionais para serviços de odontologia na USF Leandro Silva de Souza sem instalação do serviço de saúde bucal na referida unidade. O repasse do incentivo saúde bucal somou R$ 48.700,00 (peça 12, p. 11-13) ;
8.2.	Constatações 188508 e 188438: médicos com registro no CNES com carga horária de trabalho, em unidades de atenção básica, superior a 40 horas/semana. Um dos profissionais tinha carga horária de trabalho em 4 unidades de saúde que totalizavam 85 horas/semana e outro, em duas unidades de municípios distintos, somando 80 horas/semanais (peça 12, p. 13-15) ;
8.3.	Constatação 188171: desconformidade da jornada de trabalho de profissional da saúde com os normativos do Ministério da Saúde. Entre janeiro e setembro/2011, o profissional, que também exercia o cargo de vice-prefeito, cumpria 7 dias/mês, apesar de estar cadastrado em 5 estabelecimentos públicos de saúde, incluindo mais de uma unidade básica, perfazendo 54 horas/semanais (peça 12, p. 17-18) ;
8.4.	Constatação 188036: inclusão no CNES e recebimento de recursos destinados à USF Nelson Ventura de Oliveira para custear serviços médicos e de saúde bucal, desde dezembro/2010, com a unidade fechada sem prestar qualquer atendimento. O montante recebido foi de R$ 52.400,00 (peça 12, p. 16-17) ;
8.5.	Constatação 188717: recebimento de recursos para PSF, sem que as equipes estivessem completas, é o caso das seguintes USF (peça 12, p. 21-22) :
8.5.1.	Paulina Maria de Jesus; sem médicos de janeiro a março/2011;
8.5.2.	Amadeo Sangiovanni; sem médico em janeiro/2011; e 
8.5.3.	Antônio Joaquim Soares; sem enfermeiro de janeiro a outubro/2011.
9.	Também foi noticiado, no que se refere aos processos de pagamentos dos serviços de gestão administrativa e controle das unidades de saúde prestados pela empresa SAME - Serviços de Atenção Médica Especializada S/C Ltda., posteriormente denominada SAME - Serviços de Apoio Municipal Estratégico Ltda., que durante o processo de liquidação das despesas não foram observadas às normas de execução orçamentária, financeira e contábil - Constatações 188619 e 188623 - (peça 12, p. 24-26) .
10.	Os processos relacionados à contratação da SAME (Constatação 188619 - peça 12, p. 24-25) , cuja análise do Denasus considerou que a fase de liquidação da despesa estaria comprometida, indicando desvio de recursos ante a falta de nexo de causalidade entre identificação da despesa, sua efetiva realização e os recursos aplicados, além de outras irregularidades atinentes ao processo licitatório de contratação, foram pagos com recursos da Conta corrente 624007-8, Agência 1434, da Caixa Econômica Federal, vinculada ao Bloco Atenção Básica (peça 1, subitens 9.1-9.2, p. 8-9) , quais sejam:
	Data
	  Valor  
	Cheque

	04/01/2011
	   48.706,00 
	300876

	04/01/2011
	   26.000,00 
	300872

	01/02/2011
	   74.800,00 
	300913

	01/03/2011
	   76.670,00 
	300945

	01/04/2011
	   76.670,00 
	300974

	03/05/2011
	   80.129,50 
	301006

	30/05/2011
	   80.129,50 
	301047

	01/07/2011
	   80.410,00 
	301069

	01/08/2011
	   79.475,00 
	301125

	06/09/2011
	   80.129,50 
	TED

	04/10/2011
	 104.860,25 
	TED

	04/11/2011
	 112.213,50 
	TED

11.	O MPF, a partir das irregularidades apontadas no Relatório de Auditoria do Denasus 12036, nas constatações 188619 e 188623 (relatadas no parágrafo 9 desta instrução) , teria requisitado ao município de Poções/BA cópia integrais dos procedimentos licitatórios realizados entre 2010 e 2012 para a contratação de empresa para prestação de serviços de gestão administrativa e controle das unidades de saúde, além das notas de empenho, notas fiscais e documentos comprobatórios da prestação dos serviços (peça 1, p. 6 - item 6) . A referida documentação não acompanha a peça enviada pelo MPF.
12.	Segundo consta na inicial da Ação Civil por Ato de Improbidade Administrativa proposta pelo MPF (peça 1, p. 6) , a investigação teria revelado indícios de desvio de recursos públicos por meio de simulação da execução do contrato, cujas irregularidades foram sintetizadas na instrução à peça 3 (item 13 e seus subitens) da seguinte forma:
13.1.	Desvio de verbas do Pregão 12/2011 - a licitação para contratação do gerenciamento das unidades de saúde e prestações de serviços ambulatoriais do município de Poções foi realizada em 11/4/2011, elegendo-se vencedora a SAME- Serviços de Apoio Municipal Estratégico Ltda. Constatou-se que no início de 2011, antes da contratação da referida empresa, foram efetuados pagamentos, para os mesmos serviços licitados, que somaram R$ 427.746,00. 
13.2.	o MPF manifestou-se no sentido de que a ausência de descrição dos serviços pagos configura desvio de recursos. 
13.3.	Fraude no Pregão 12/2011: a celeridade na realização do pregão, a falta de detalhamento dos serviços a serem prestados e a forma como seriam prestados, indicação do objeto de forma genérica, apesar da sua natureza bem específica e amplitude de atuação (gerenciar toda estrutura de saúde e prestar atendimentos ambulatórias no município) , ausência de pareceres técnicos e jurídicos, de projeto básico formaram um conjunto de situações que levou o MPF a alertar que o processo foi deflagrado apenas para ocultar um acordo prévio pré-existente, tratando-se apenas de simulação:
13.3.1. No mesmo dia em que o Secretário de Saúde apresentou requerimento para contratação dos serviços de gerenciamento das unidades de saúde (29/3/2011) , foi efetuado levantamento das empresas credenciadas, o pedido informações da dotação orçamentária e também já de imediato o setor financeiro enviou a resposta. No dia seguinte (30/3/2011) , a licitação foi publicada no diário oficial e o pregão, a homologação do resultado e adjudicação ocorreram 12 dias depois (11/4/2011) . O exíguo tempo que antecederam uma contratação desta natureza e volume (uma empresa para administrar e fornecer atendimento ambulatorial nas unidades de saúde) , é no mínimo duvidosa;
13.3.2. a forma genérica de descrição do objeto, termos vagos e abstratos não permitem a quantificação e qualidades dos serviços a serem prestados e não permite que outras concorrentes formulem suas propostas com preços competitivos: 'Solicita prestação de serviços na gestão, administrativa e controle das Unidades de Saúde da sede e Zona Rural, bem como serviços ambulatoriais para diversas especialidades e atenção básica municipal deste município...'  (peça 1, p.7) ; e
13.3.3. a ausência de elementos obrigatórios dos contratos firmados com a administração pública, de indicação do prazo de contratação (há apenas uma alusão genérica na clausula 9.1) , dos projeto básico e orçamento detalhado, de numeração de páginas, de parecer técnico ou jurídico, de justificativa da contratação e de pesquisa de preços e mercado.
13. 	Conforme a peça inicial, o MPF, analisando os documentos encaminhados pelo município, teria concluído pela irregularidade na prorrogação do contrato firmado entre o município de Poções/BA e a empresa SAME considerando que a vigência do contrato teria seu término em janeiro de 2012, e tendo ocorrido pagamentos à empresa até outubro daquele ano (peça 1, p. 9) . 
14.	Apresenta relação dos processos de pagamento efetuados à SAME no período, com observações sobre a análise dos mesmos (peça 1, p. 10-13) , e ressalvando que da relação, apenas 13 processos foram objeto de análise pelo Denasus na auditoria 12036. Os processos analisados pelo Denasus estão relacionados no parágrafo 10 desta instrução.
	Data
	  Valor (R$) 
		Data
	  Valor (R$) 
		Data
	  Valor (R$) 
		Data
	  Valor (R$) 

	09/01/2012
	     40.000,00 
		13/07/2012
	     19.755,00 
		01/02/2011
	   37.000,00 
		09/08/2011
	     43.500,00 

	15/02/2012
	     16.560,00 
		17/07/2012
	     54.000,00 
		01/02/2011
	     4.500,00 
		09/08/2011
	       5.500,00 

	01/02/2012
	       8.000,00 
		04/07/2012
	   122.230,00 
		01/03/2011
	     4.500,00 
		08/08/2011
	       2.400,00 

	01/02/2012
	     77.900,00 
		01/08/2012
	   160.000,00 
		01/03/2011
	   37.200,00 
		02/09/2011
	     50.800,00 

	01/02/2012
	     39.750,00 
		14/08/2012
	     50.500,00 
		07/04/2011
	   37.200,00 
		02/09/2011
	       5.500,00 

	03/02/2012
	       7.000,00 
		02/10/2012
	   150.693,00 
		07/04/2011
	     4.500,00 
		02/09/2011
	     24.000,00 

	03/02/2012
	     44.336,90 
		03/09/2012
	     51.000,00 
		04/05/2011
	   24.400,00 
		04/10/2011
	       5.900,00 

	14/03/2012
	     50.000,00 
		03/09/2012
	     12.000,00 
		04/05/2011
	     5.500,00 
		13/10/2011
	     36.950,00 

	02/03/2012
	       8.000,00 
		04/09/2012
	   159.850,00 
		04/05/2011
	   40.000,00 
		30/11/2011
	       8.000,00 

	06/03/2012
	   137.200,00 
		03/10/2012
	     11.980,00 
		31/05/2011
	   43.500,00 
		11/11/2011
	     50.000,00 

	06/03/2012
	     21.390,37 
		02/10/2012
	     13.706,50 
		31/05/2011
	   24.000,00 
		12/12/2011
	     24.000,00 

	03/04/2012
	   146.000,00 
		11/10/2012
	     50.200,00 
		31/05/2011
	     5.500,00 
		23/12/2011
	     18.781,00 

	03/04/2012
	     12.000,00 
		30/10/2012
	     49.550,00 
		01/07/2011
	     5.500,00 
		27/12/2011
	  110.330,00 

	06/06/2012
	     50.200,00 
		30/10/2012
	   114.250,00 
		01/07/2011
	   24.000,00 
		07/12/2011
	     50.000,00 

	04/07/2012
	     10.550,00 
		30/10/2012
	       5.650,00 
		01/07/2011
	   43.500,00 
			
	04/07/2012
	   122.230,00 
									
15.	Na inicial da Ação Civil o MPF aponta outras irregularidades como documentação suporte para pagamentos sem identificação específica dos serviços pagos, pagamentos superiores aos valores empenhados, pagamento sem lastro documental, pagamentos sem descontos legais, pagamentos depositados na conta de fornecedores distintos dos contratados (itens 9.8 a 9.10 - peça 1, p. 12-13) .  Finaliza ressaltando que o contrato firmado com a empresa SAME, derivado do Pregão Presencial 12/2011 teria objeto idêntico ao do Termo de Parceria celebrado com a Organização da Sociedade Civil de Interesse Público Amigo Social, este no valor de R$ 4.400.000,00, aditado para R$ 8.880.000,00, tendo o seguinte objeto (item 9.11 - peça 1, p. 13) :
[A] operacionalização do programa de descentralização administrativa do Município, por meio da elaboração e execução do plano de ajuste orçamentário da remuneração dos servidores lotados na Secretária de Saúde, mediante planilha de ajuste de recursos, onde constarão, os valores arrecadados e os repassados, bem como as despesas inerentes ao programa (impostos, Contribuições, etc.) , que se realizará por meio do estabelecimento de vínculo de cooperação entre as partes. O referido Projeto compõe de assistência à saúde da família e básica, mediante programas de acompanhamento de saúde familiar e preventiva, por meio de atendimentos na cidade e zona rural, bem como no desenvolvimento de assistência Social desenvolvido em sistema de parceria entre o Município e a Amigo Social, conforme estabelecido no seu estatuto social e neste programa, adequando- se às necessidades da realidade social da localidade e das condições e recursos disponíveis, dentro dos preceitos constitucionais e infraconstitucionais.
16.	Por sua vez, o contrato com a empresa SAME, derivado do Pregão Presencial 12/2011, teria como objeto gestão, administração e controle das Unidades de Saúde da sede e Zona Rural, bem como os serviços ambulatoriais para diversas especialidades e atenção básica municipal no município (item 8 - peça 1, p. 7) . 
17.	O processo ora examinado não contém cópia de nenhum dos documentos indicados na inicial da Ação Civil por Ato de Improbidade Administrativa. Apenas a inicial da ação foi enviada ao TCU pelo MPF/Procuradoria da República em Vitória da Conquista (peça 1) .
18.	Não obstante a situação descrita pelo MPF, a partir de sua própria investigação em conjunto com o apurado pelo Denasus, representar forte indicação de fraude na contratação da SAME e desvio de recursos do SUS, considerando que não havia registro de TCE na base de dados deste Tribunal, concluiu-se, na instrução inicial (peça 3) , por prudência, efetuar diligencia ao Denasus para que se manifestasse sobre o assunto e sobre a existência de procedimento visando a recomposição do erário, de modo a evitar duplicidade de esforços entre os órgãos de controle.
19.	A diligência foi efetivada mediante o Oficio 2019/2016-TCU/SECEX-BA (peça 10) .
20.	Em resposta, o Denasus apresentou a documentação inserida às peças 12, constituída do Ofício 811/2016, Parecer Administrativo/COADE/CGAUD/DENASUS 678/2016 e de cópia do Relatório de Auditoria 12036; e à peça 13, contendo os documentos usados como evidencias das constatações identificadas no relatório da auditoria. Tais documentos foram analisado pela Secex-BA em segunda instrução (peça 15) .
21.	No mencionado parecer, o Denasus informa que foi realizada auditoria no município para verificar possíveis irregularidades na aplicação dos recursos do SUS, especialmente quanto à falta de cumprimento da jornada de trabalho dos médicos e dentistas nas Unidades de Saúde da Família e discrepâncias nos cadastramentos do Sistema de Cadastro Nacional de Estabelecimentos de Saúde - SCNES e, após encerramento dos trabalhos, cópias dos relatórios foram enviadas a diversos órgãos, inclusive à Secretaria de Atenção Básica à saúde - SAS/MS e ao Fundo Nacional de Saúde - FNS (peça 12, p. 3-4) . 
22.	Esclarece ainda, não ter sido realizada nova auditoria para apurar as irregularidades acrescentadas no curso da investigação do MPF, nada sendo informado sobre providencias adotadas com vistas à recomposição do erário e/ou para instauração de TCE (peça 12, p. 4) , inclusive das proposições de ressarcimento constantes do relatório de auditoria 12036 que somam débito de R$ 101.100,00 (peça 12, p. 31-46) .
23.	Assim, a Unidade Técnica, nessa segunda instrução (peça 15) , concluiu que a diligência realizada não surtiu o feito desejado, que seria, principalmente, obter informações sobre a existência de processo no âmbito administrativo de apuração e cobrança dos prejuízos causados ao erário, para evitar qualquer medida do Tribunal que viesse a configurar duplicidade de esforços.
24.	Consulta ao sistema de processos não revelou a existência de tomada de contas especial tratando do assunto ou referente à Prefeitura Municipal de Poções/BA ou de responsabilidade dos prováveis envolvidos no processo (conforme indicado no relatório do Denasus) , Srs. Luciano Araújo Mascarenhas e Gilvan Pereira da Silva (peça 14) .
25.	Considerando que já se haviam passados quase seis anos da auditoria do Denasus sem registro de TCE no sistema de processos deste Tribunal, e considerando que compete, primariamente, aos órgãos e entidades repassadoras decidir, em primeira instância, sobre a regularidade ou não, da aplicação dos recursos liberados e adotar as providencias com objetivo de apurar eventuais danos, foi proposta diligência, desta feita ao Fundo Nacional de Saúde, responsável pela gestão do SUS, no intuito de trazer aos autos informação/documentação complementar que pudessem permitir apurar o mérito desta representação. 
EXAME TÉCNICO
26.	Em resposta à diligência promovida pela SECEX-BA, por meio do Ofício 0973/2018-TCU/SEEX-BA, datado de 8/5/2018 (peça 17) , o Fundo Nacional de Saúde (FNS) encaminhou o Ofício 0806/2018/DIAN/FNS/MS, datado de 15/6/2018, inserido nos autos como peça 19, com as informações a seguir:
	- Documentação oriunda da SEAUD/BA foi encaminhada ao FNS para proceder com a abertura de processo de ressarcimento;	
	- Considerando que o valor do débito atualizado (R$ 120.925,37) em 18/12/2012, era compatível com o limite necessário, estabelecido no artigo 6º inciso I e 7º inciso III, da IN/TCU 71, de 28/11/2012, visando à instauração da Tomada de Contas Especial foram notificados, pelo FNS, na forma da lei, o Prefeito Municipal de Poções/BA e o ex-Secretário Municipal de Saúde (Gilvan Pereira da Silva) , tendo em vista irregularidades na aplicação dos recursos do SUS;
	- O Secretário Municipal de Saúde (Jorge Luís Santos Lemos) solicitou parcelamento do débito, nos moldes da Portaria MS/SE 1751/2012, sendo emitido o Termo de Parcelamento 106/2013, em 30 parcelas de R$ 4.228,36, cujo débito atualizado no mês de junho/2013 perfazia o montante de R$ 126.856,67, contudo não houve a formalização pois não ocorreu recolhimento ao FNS/MS/
	- Em novo Termo de Parcelamento, 020/2014, pactuado pela gestão municipal, o recolhimento mensal das parcelas foi cumprido, sendo o débito quitado em 13/6/2018, com o pagamento da parcela residual no valor de R$ 1.477,80.
27.	Acompanha o ofício cópia dos Termos de Parcelamento 000106/2013, deferido em 30 parcelas mensais de R$ 4.228,56, atualizadas pelo índice vigente no mês do pagamento, acrescidas de juros de 1% ao mês ou fração, cumulativamente (peça 19, p. 3) e 000026/2014, deferido em 38 parcelas mensais de R$ 3.646,80, atualizadas pelo índice vigente no mês do pagamento, acrescidas de juros de 1% ao mês ou fração, cumulativamente (peça 19, p. 4) .
28.	Também acompanha o ofício Demonstrativo do Débito, calculado conforme o programa Débito do TCU (peça 19, p. 4-20) e Extrato do SISGRU (Sistema de Gestão do Recolhimento da União) comprovando o recolhimento das parcelas (peça 19, p. 21-25) .
Das informações prestadas pelo Fundo Nacional de Saúde (FNS/SE/MS) em resposta ao Ofício 0973/2018-TCU/SEEX-BA (peça 17) 
29.	Conforme as informações indicadas no parágrafo anterior, o município de Poções-BA teria, com o cumprimento do Termo de Parcelamento 000026/2014, efetuado a recomposição do dano ao Erário apurado na auditoria realizada pelo Denasus - Relatório de Auditoria 12036 -, cuja proposta de ressarcimento aponta o valor de R$ 101.100,00 (peça 12, p. 31-46) . 
30.	O valor de R$ 101.100,00, indicado no relatório da auditoria 12036 do Denasus reflete os valores das irregularidades relatadas nos itens 8.1 (Constatação 188450 - R$ 48.700,00) e 8.4 (Constatação 188036 - R$ 52.400,00) desta instrução. Nenhuma referência é feita à questão sobre os pagamentos efetuados pelo Fundo Municipal de Saúde de Poções-BA à empresa SAME-Serv. Atenção Médica Especializada S/C Ltda., cuja legitimidade da fase de liquidação da despesa teria sido questionada, com indicação de possível desvio de recursos ante a falta de nexo de causalidade entre identificação da despesa, sua efetiva realização e os recursos aplicados, além de outras irregularidades atinentes ao processo licitatório que originou a contratação da SAME (parágrafo 9, desta instrução) . 
31.	Examinando o relatório conclusivo da Auditoria 12036 (peça 12, p. 6-54) se observa que, em relação ao assunto indicado no parágrafo anterior, qual seja, pagamentos efetuados à empresa SAME-Serv. Atenção Médica Especializada S/C Ltda., cuja legitimidade da fase de liquidação fora questionada pelos auditores do Denasus (constatações 188619 e 188623 - peça 12, p. 24-26) , as justificativas apresentadas pelos gestores municipais foram parcialmente acatadas pelo Denasus.
32.	O questionamento sobre a legitimidade da fase de liquidação teria sido em razão da falta de indicação, tanto nos processos quanto nas notas fiscais, dos profissionais disponibilizados pela SAME, bem como as USF em que os mesmos prestaram os serviços, e nem as notas fiscais examinadas continham o atesto comprovando a realização dos serviços contratados, em desacordo com o disposto nos artigos 62 e 63 da Lei 4320/64 e artigo 40 do Decreto 93872/86. A Equipe de Auditoria deixou de efetuar proposição de ressarcimento para essas constatações (188619 e 188623) em razão de a Secretaria Municipal de Saúde de Poções, no decorrer da auditoria, ter apresentado cópia da relação dos servidores constantes dos pagamentos efetuados (peça 12, p. 24-26) . 
33.	Quanto às constatações relatadas nos itens 8.2 (188508 e 188438) , 8.3 (188171) e 8.5 (188717) , a equipe da Auditoria 12036 efetuou recomendações, na maioria para cumprimento dos normativos vigentes relacionados aos fatos apurados (peça 12, p. 13-15, 17-18, 21-22) . 
34.	Em relação às constatações relatadas nos itens 8.2 (188508 e 188438) e 8.3 (188171) , as recomendações efetuadas pela equipe da Auditoria 12036 são suficientes uma vez não há relato ou indícios de que os profissionais não estariam trabalhando nas unidades de atenção básica.
35.	No caso das constatações relatadas no item 8.5 (188717) , teria havido recebimento de recursos de incentivo à Estratégia de Saúde da Família sem que as equipes das USF estivessem completas, situação que demandaria a devolução dos recursos para o FNS haja vista o não cumprimento das condições definidas para recebimento dos repasses. Entretanto, há que se considerar que os fatos ocorreram em 2011. Além disso, o Relatório da Auditoria 12036 não quantifica o eventual débito, uma vez que o Denasus concluiu que a recomendação para adotar medidas no sentido de compor integralmente as equipes da Atenção Básica, com os profissionais específicos, de acordo com o disposto no Tópico Especificidades da Estratégia de Saúde da Família, inciso I, da Portaria MS/GM nº 2488, de 21 de outubro de 2011, seria suficiente.
36.	Em relação ao eventual débito referenciado no parágrafo anterior, determinação para o Fundo Nacional de Saúde proceder apuração das responsabilidades e, se necessário, instaurar a correspondente tomada de contas especial, se apresentaria medida de baixa eficácia uma vez que, tendo os fatos ocorridos em 2011 e sem apuração mais detalhada na auditoria, a apreciação do mérito, quando do encaminhamento do processo a este Tribunal, restaria prejudicado em razão de trazer limitações ao exercício do contraditório e ampla defesa dos responsáveis por conta do tempo decorrido. 
37.	Em virtude das referidas consequências decorrentes do tempo passado desde a ocorrência dos fatos concernentes à constatação relatada no item 8,5 (188717) , a representação pode ser considerada prejudicada em relação a este item.
38.	As conclusões da auditoria 12036 estão descritas na peça 12, p. 30-31, com proposição de ressarcimento totalizando R$ 101.100,00, encaminhada ao Fundo Nacional de Saúde abordando apenas as seguintes constatações:
a) constatação 188450 (item 8.1 da presente instrução) - inclusão indevida no CNES de odontólogos e auxiliar de gabinete dentário na Unidade de Saúde da Família/ USF Leonardo Silva de Souza, no período de fevereiro de 2010 a dezembro de 2011, sem que houvesse a instalação do serviço odontológico - valor a ser ressarcido R$ 48.700,00;
b) constatação 188036 (item 8.4 da presente instrução) - inclusão no SCNES de Estratégia de Saúde da Família, da USF Nelson Ventura de Oliveira a partir de janeiro de 2011 sem que a mesma estivesse funcionando - valor a ser ressarcido R$ 52.400,00.
39.	O detalhamento dos valores, e correspondentes fatos geradores, indicados para ressarcimento ao Fundo Nacional de Saúde constam da peça 12, p. 31-46. Os Quadros 1 e 2, anexos do Relatório 12036 (peça 12, p. 49 e 51) apresentam o resumo agrupado por constatação. Conforme informado pelo FNS e relatado nos parágrafos 26 a 29 desta instrução, a Diretoria Executiva do FNS adotou as providências de sua competência para reaver os valores glosados, conforme as conclusões da Auditoria 12036 do Denasus.
40.	Dos fatos relatados nos parágrafos 26 a 35 desta instrução se pode concluir que o Fundo Nacional de Saúde tomou providências no âmbito de sua competência para recomposição do Erário em relação aos resultados apurados na auditoria do Denasus, consubstanciadas no Relatório de Auditoria 12036, com o município de Poções-BA tendo, com o cumprimento do Termo de Parcelamento 000026/2014, efetuado a recomposição do dano apurado na auditoria realizada pelo Denasus - Relatório de Auditoria 12036. Dessa maneira, caberá propor, no que tange às constatações indicadas no relatório do Denasus, a perda de objeto da representação.
41.	Uma vez que, conforme informado pelo Denasus quando da resposta à diligência do TCU (Parecer Administrativo/COADE/CGAUD/Denasus 678, de 31/08/2016 - peça 12, p. 4) , cópia do Relatório da Auditoria 12036 teria sido encaminhada à Secretaria Municipal de Saúde de Poções/BA e ao Conselho Municipal de Saúde de Poções/BA, dentre outros órgãos, e considerando o tempo decorrido desde a ocorrência os fatos relatados, entendemos dispensável dar ciência ao município sobre as irregularidades e impropriedades apuradas na citada Auditoria 12036, sendo considerado suficiente o encaminhamento de cópia da decisão que vier a ser adotada por este Tribunal.
Das irregularidades relatadas pelo MPF/Procuradoria da República em Vitória da Conquista na Ação Civil por Ato de Improbidade Administrativa
42.	Conforme descrito nos parágrafos 11 a 16 desta instrução, o MPF, a partir das irregularidades apontadas no Relatório de Auditoria do Denasus 12036, e analisando a documentação complementar solicitada ao município de Poções/BA, atinentes às licitações realizadas entre 2010 e 2012 para a contratação de empresa para prestação de serviços de gestão administrativa e controle das unidades de saúde, bem como às contratações delas decorrentes, indicou outras irregularidades, sintetizadas na instrução de peça 3 da seguinte forma: 
- Desvio de verbas do Pregão 12/2011 - a licitação para contratação do gerenciamento das unidades de saúde e prestações de serviços ambulatoriais do município de Poções foi realizada em 11/4/2011, elegendo-se vencedora a SAME- Serviços de Apoio Municipal Estratégico Ltda. Constatou-se que no início de 2011, antes da contratação da referida empresa, foram efetuados pagamentos, para os mesmos serviços licitados, que somaram R$ 427.746,00;
- Entendimento do MPF no sentido de que a ausência de descrição dos serviços pagos configura desvio de recursos;
- Fraude no Pregão 12/2011: a celeridade na realização do pregão, a falta de detalhamento dos serviços a serem prestados e a forma como seriam prestados, indicação do objeto de forma genérica, apesar da sua natureza bem específica e amplitude de atuação (gerenciar toda estrutura de saúde e prestar atendimentos ambulatórias no município) , ausência de pareceres técnicos e jurídicos, de projeto básico formaram um conjunto de situações que levou o MPF a alertar que o processo foi deflagrado apenas para ocultar um acordo prévio pré-existente, tratando-se apenas de simulação, visto que:
a) no mesmo dia em que o Secretário de Saúde apresentou requerimento para contratação dos serviços de gerenciamento das unidades de saúde (29/3/2011) , foi efetuado levantamento das empresas credenciadas, o pedido informações da dotação orçamentária e também já de imediato o setor financeiro enviou a resposta. No dia seguinte (30/3/2011) , a licitação foi publicada no diário oficial e o pregão, a homologação do resultado e adjudicação ocorreram 12 dias depois (11/4/2011) . O exíguo tempo que antecederam uma contratação desta natureza e volume (uma empresa para administrar e fornecer atendimento ambulatorial nas unidades de saúde) , é no mínimo duvidosa;
b) a forma genérica de descrição do objeto, termos vagos e abstratos não permitem a quantificação e qualidades dos serviços a serem prestados e não permite que outras concorrentes formulem suas propostas com preços competitivos: 'Solicita prestação de serviços na gestão, administrativa e controle das Unidades de Saúde da sede e Zona Rural, bem como serviços ambulatoriais para diversas especialidades e atenção básica municipal deste município...'  (peça 1, p.7) ; e
c) a ausência de elementos obrigatórios dos contratos firmados com a administração pública, de indicação do prazo de contratação (há apenas uma alusão genérica na clausula 9.1) , dos projeto básico e orçamento detalhado, de numeração de páginas, de parecer técnico ou jurídico, de justificativa da contratação e de pesquisa de preços e mercado.
- Irregularidade na prorrogação do contrato firmado entre o município de Poções/BA e a empresa SAME considerando que a vigência do contrato teria seu término em janeiro de 2012, tendo ocorrido pagamentos à empresa até outubro daquele ano (peça 1, p. 9) . 
- Outras irregularidades como documentação suporte para pagamentos sem identificação específica dos serviços pagos, pagamentos superiores aos valores empenhados, pagamento sem lastro documental, pagamentos sem descontos legais, pagamentos depositados na conta de fornecedores distintos dos contratados (itens 9.8 a 9.10 - peça 1, p. 12-13) ;
- O contrato firmado com a empresa SAME, derivado do Pregão Presencial 12/2011 teria objeto idêntico ao do Termo de Parceria celebrado com a Organização da Sociedade Civil de Interesse Público Amigo Social, este no valor de R$ 4.400.000,00, aditado para R$ 8.880.000,00 (item 9.11 - peça 1, p. 13) ;
43.	Consoante relatado no parágrafo 17 desta instrução, não constam nos autos os documentos indicados na inicial da Ação Civil por Ato de Improbidade Administrativa. Apenas a inicial da ação foi enviada pelo MPF/Procuradoria da República em Vitória da Conquista (peça 1) .  
44.	Conforme consta no Parecer Administrativo/COADE/CGAUD/DENASUS 678, de 31/8/2016 (peça 12, p. 2-5) , encaminhado pelo Denasus em resposta à diligência efetivada por meio do oficio 1503/2016-TCU/SECEX-BA (peça 6) , a Auditoria 12036, procedida na Secretaria Municipal de Saúde de Poções/BA no período de 1/2/2012 a 5/3/2012, foi realizada para instruir o Inquérito Civil Público 1.14.007.000100/2011-96 da Procuradoria da República em Vitória da Conquista/BA. Cópias do relatório teriam sido enviadas para a referida procuradoria, entre outros órgãos (peça, 12, p. 4) . 
45.	Assim, se verifica que nenhuma outra ação teria sido realizada pelo Denesus no município de Poções/BA. Ressalte-se que as demais irregularidades narradas no documento que originou a Representação ora examinada, foram acrescentadas no curso da investigação da Procuradoria da República ou seja, posteriormente à atuação do Denasus. Não há indícios nos autos dando conta de que o Denasus teria sido notificado das novas irregularidades, nem demandado para investiga-las. A informação do Denasus tem procedência uma vez que o Inquérito Civil que originou a representação ora examinada foi instaurado em 2011, ou seja, anteriormente à Auditoria 12036, realizada pelo Denasus em 2012.
46.	Considerando o descrito no parágrafo anterior, não se poderia esperar informação do Denasus sobre os questionamentos 'a2' a 'a5', da diligência efetivada mediante o Ofício 1503/2016-TCU/SECEX-BA (peça 6) , uma vez que tais questionamentos se referiram às irregularidades apuradas pelo MPF posteriormente à realização pelo Denasus da Auditoria 12036, e das quais não há nos autos indícios de terem sido notificadas ao órgão de auditoria. Ou seja, nenhuma outra ação de controle por parte do Denasus ou do Fundo Nacional de Saúde teria sido realizada no município de Poções/BA, posteriormente à Auditoria 12036, que confirmasse as irregularidades apuradas pelo MPF no curso do Inquérito Civil Público que originou a Ação Civil por Ato de Improbidade Administrativa, a qual, por sua vez, originou a representação ora analisada. 
47.	No entanto, uma vez que, em atendimento à solicitação do órgão de auditoria, a Secex-BA enviou cópia da inicial desta representação por meio do Ofício 2019/2016-TCU/SECEX-BA, de 09/08/2016 (peça 12, p.3, § 2) , poderia o Denasus, no caso de  entender pertinente, e considerando constar no seu rol de competências 'auditar a adequação das ações e dos serviços públicos de saúde e a sua regularidade quanto aos aspectos técnico-científicos, contábeis, financeiros e patrimoniais da aplicação dos recursos do SUS', realizar nova auditoria na Secretaria de Saúde do Município de Poções/BA, com  vistas a apurar as questões relacionadas à contratação da empresa SAME, bem como o indício de sobreposição de objeto do contrato firmado com a empresa e o Termo de Parceria celebrado com a Organização da Sociedade Civil de Interesse Público Amigo Social, no valor de R$ 4.400.000,00, aditado para R$ 8.880.000,00. Ambas situações foram relatadas na inicial da representação ora examinada (peça 1, p. 6-13) .
48.	Consulta ao endereço eletrônico na Internet 'consultaauditoria.saude.gov.br' não se identificou qualquer ação realizada pelo Denasus no município de Poções/BA, além da citada Auditoria 12036. A consulta pública, no entanto, somente apresenta os trabalhos concluídos. Contudo, nem resposta do Denasus, em 8/9/2016 (peça 12) , nem a resposta do Fundo Nacional de Saúde em 15/6/2018 (peça 19) , contém indicações de que novo trabalho teia sido realizado no município de Poções/BA, relacionado com a apuração realizada pelo MPF, descritas no parágrafo anterior.
49.	A ausência de cópia dos documentos indicados na inicial da Ação Civil por Ato de Improbidade Administrativa (peça 1) leva à conclusão de não haver nos presentes autos elementos suficientes que possam confirmar as irregularidades apontadas pelo MPF na Ação Civil por Ato de Improbidade Administrativa. Conforme dito anteriormente, apenas a inicial da ação foi enviada pelo MPF/Procuradoria da República em Vitória da Conquista.  
50.	A constatação de que não houve ação de controle no município de Poções/BA por parte do Denasus ou do Fundo Nacional de Saúde posterior à Auditoria 12036, e o fato de já se terem passados mais de 7 (sete) anos da apuração realizada MPF, indicam que outra diligência na tentativa de confirmar as citadas irregularidades não alcançaria os resultados esperados.
51.	Uma vez que, na ocorrência da condenação dos réus na Ação Civil de Improbidade Administrativa, estarão eles sujeitos às sanções do art., 12, incs. I, II e III, da Lei 4.829/92, a saber, ressarcimento integral do dano, multa, proibição de contratar com o Poder Público, dentre outras, e que o art. 3º do referido normativo estabelece que as disposições de lei 'são aplicáveis, no que couber, àquele que, mesmo não sendo agente público, induza ou concorra para a prática do ato de improbidade ou dele se beneficie sob qualquer forma direta ou indireta', e estando os autos (conforme pesquisa no sítio do Tribunal Regional Federal da 1ª Região) conclusos para sentença, determinação deste Tribunal no sentido de que novas apurações sejam realizadas, poderia demandar duplicidade de esforços visto já existir procedimento investigativo em fase de conclusão.
52.	A Portaria-Segecex 12/2016, que aprova orientações para autuação, instrução e exame de denúncias e representações, estabelece, no item 36 do Anexo I, que, com vistas a evitar a duplicidade de esforços, nas hipóteses em que o objeto da denúncia ou representação já estiver sendo tratado por outra instância de controle, tais como, pelo órgão concedente ou pelo órgão de controle interno, a unidade técnica poderá propor determinação para que este órgão exerça a sua fiscalização primária, informando ao Tribunal sobre as conclusões da apuração no prazo assinalado, seguido da proposta de arquivamento do processo (Acórdão 2193/2014-TCU-Plenário, da relatoria do Ministro Augusto Sherman; Acórdão 7890/2014-TCU-Primeira Câmara, da relatoria do Ministro José Múcio Monteiro; Acórdão 5031/2017-TCU-Segunda Câmara, da relatoria do Ministro Augusto Nardes) . No presente caso, por se tratar do Ministério Público Federal, não haveria competência do TCU para fazer determinação a ele, todavia a existência de atuação desse órgão se harmoniza com o disposto na norma mencionada.
53 	O Tribunal, mesmo antes da publicação da referida Portaria-Segecex 12/2016, vem assim decidindo, nos casos em que se verifica a atuação de outras instâncias de controle e com o intuito de se evitar a duplicidade de esforços, no sentido de considerar prejudicado o mérito do processo. Cita-se como exemplo os julgados: Acórdão 2564/2012-TCU-Plenário, da relatoria da Ministra Ana Arraes; Acórdão 6690/2012-TCU-Segunda Câmara, da relatoria do Ministro-Substituto André Luiz de Carvalho; Acórdão 4297/2014-TCU-Segunda Câmara, da relatoria do Ministro-Substituto André Luiz de Carvalho.
Da Ação Civil por Ato de Improbidade Administrativa originária do Inquérito Civil 1.14.007.000100/2011-96
54.	Consulta ao Portal da Transparência do Ministério Público Federal - Consulta Processos MPF, endereço eletrônico transparência.mpf.mp.br, identificou que o Inquérito Civil 1.14.007.000100/2011-96 foi encaminhado para a Subseção Judiciária Federal de Vitória da Conquista/BA (JF/VCQ/BA) em 12/8/2015 (peça 20) .
55.	Por sua vez, consulta ao sitio do Tribunal Regional Federal da 1ª Região - Subseção Judiciária de Vitória da Conquista/BA (https://processual.trf1.jus.br/consultaProcessual/) , identificou que o IC 1.14.007.000100/2011-96 deu origem à Ação Civil de Improbidade Administrativa 0005435-35.2015.4.01.3307 em tramitação na 2ª Vara da Subseção Judiciária de Vitória da Conquista, autuada em 14/8/2015. Conforme informação obtida no sitio os autos estão conclusos para sentença em 02/12/2019 (peça 21) . Nova consulta realizada em 14/5/2020 indica que não houve modificação na situação do processo.
CONCLUSÃO
56.	O presente processo relata irregularidades que teriam ocorrido no município de Poções/BA, relacionadas à malversação de recursos repassados pelo Fundo Nacional de Saúde ao Fundo Municipal de Saúde de Poções/BA, para atendimento do Programa Saúde da Família, na gestão do ex-prefeito Luciano Araújo Mascarenhas, e teriam motivado a instauração, pelo Ministério Público Federal / Procuradoria da República em Vitória da Conquista, do Inquérito Civil 1.14.007.000100/2011-96, cujos resultados levaram à propositura da Ação Civil por Ato de Improbidade Administrativa em face do ex-prefeito, da empresa SAME - Serviço de Apoio Municipal Estratégico Ltda. e seus sócios administradores (peça 1) . A Ação 0005435-35.2015.4.01.3307, autuada em 14/8/2015, tramita na 2ª Vara da Subseção Judiciária de Vitória da Conquista, estando os autos conclusos para sentença (peça 21) . 
57.	A ação proposta relata irregularidades apuradas pelo Denasus descritas no Relatório da Auditoria 12036, bem como irregularidades identificadas pelo MPF no decorrer do Inquérito Civil 1.14.007.000100/2011-96, relacionadas à contratação da empresa SAME para gestão, administração e controle das Unidades de Saúde da sede e Zona Rural, bem como os serviços ambulatoriais para diversas especialidades e atenção básica municipal no município de Poções/BA (peça 1, p. 4-16) .
Irregularidades apuradas pelo Denasus conforme Relatório da Auditoria 12036
58.	Em relação às irregularidades descritas no Relatório da Auditoria 12036, realizada pelo Denasus, os fatos relatados nos parágrafos 26 a 36 desta instrução levam à conclusão de que o Fundo Nacional de Saúde tomou providências no âmbito de sua competência para recomposição do Erário, tendo o município de Poções-BA ressarcido os valores recebidos indevidamente com o cumprimento do Termo de Parcelamento 000026/2014.
59.	Quanto ao eventual débito concernente às constatações relatadas no item 8.5 (188717 do Relatório de Auditoria 12036) , considerando que o Relatório da Auditoria 12036 não quantifica o eventual débito e tendo o Denasus concluído que a recomendação para adotar medidas no sentido de compor integralmente as equipes da Atenção Básica, com os profissionais específicos, de acordo com o disposto no Tópico Especificidades da Estratégia de Saúde da Família, inciso I, da Portaria MS/GM nº 2488, de 21 de outubro de 2011, seria suficiente, uma determinação para o Fundo Nacional de Saúde proceder apuração das responsabilidades e, se necessário, instaurar a correspondente tomada de contas especial, se apresentaria medida de baixa eficácia uma vez que, tendo os fatos ocorridos em 2011, a apreciação do mérito, quando do encaminhamento do processo a este Tribunal, restaria prejudicado em razão de trazer limitações ao exercício do contraditório e ampla defesa dos responsáveis por conta do tempo decorrido. 
60.	Assim, em virtude das referidas consequências decorrentes do tempo passado desde a ocorrência dos fatos concernentes à constatação relatada no item 8.5 (188717) , a proposta será no sentido de que se considerar perda parcial do objeto da representação ora examinada.
61. 	Conforme indicado no parágrafo 41 desta instrução, o Denasus informou que cópia do Relatório da Auditoria 12036 teria sido encaminhada à Secretaria Municipal de Saúde de Poções/BA e ao Conselho Municipal de Saúde de Poções/BA, dentre outros órgãos (peça 12, p. 4) e, considerando o tempo decorrido desde a ocorrência dos fatos relatados, entende-se dispensável dar ciência ao município sobre as irregularidades e impropriedades apuradas na citada Auditoria 12036, sendo considerado suficiente o encaminhamento de cópia da decisão que vier a ser adotada por este Tribunal.
Demais irregularidades apuradas pelo MPF no decorrer do Inquérito Civil Público 1.14.007.000100/2011-96
62.	Quanto às demais irregularidades apontadas pelo MPF (parágrafos 11 a 16 desta instrução) , verificadas com a análise da documentação complementar solicitada ao município de Poções/BA, atinentes às licitações realizadas entre 2010 e 2012 para a contratação de empresa para prestação de serviços de gestão administrativa e controle das unidades de saúde, bem como às contratações delas decorrentes, o relato dos parágrafos 39 a 45 desta instrução, leva à conclusão de não haver nos presentes autos elementos suficientes confirmando as referidas irregularidades. 
63.	Como dito nos parágrafos 45 e 46 desta instrução, a constatação de que não houve ação de controle no município de Poções/BA por parte do Denasus ou do Fundo Nacional de Saúde posterior à Auditoria 12036, e o fato de já se terem passados mais de 7 (sete) anos da apuração realizada MPF, indicam que outra diligência na tentativa de confirmar as citadas irregularidades não alcançaria os resultados esperados.
64.	Quanto à possível ocorrência de atos de improbidade administrativa praticados por gestores do Fundo Municipal de Saúde de Poções/BA, no período 2010 a 2012, a apuração do assunto foi encaminhada pelo Ministério Público Federal / Procuradoria da República em Vitória da Conquista para a Justiça Federal / Subseção Judiciária de Vitória da Conquista/BA, estando em curso na 2ª Vara a Ação Civil de Improbidade Administrativa 0005435-35.2015.4.01.3307, autuada em 14/8/2015, cujo resultado da pesquisa no sítio do TRF1, indica que os autos foram conclusos para sentença em 02/12/2019 (parágrafo 55 desta instrução) .
65.	Conforme dito anteriormente, havendo condenação dos réus na Ação Civil de Improbidade Administrativa, estarão eles sujeitos às sanções do art., 12, incs. I, II e III, da Lei 4.829/92, a saber: ressarcimento integral do dano, multa, proibição de contratar com o Poder Público, dentre outras; além de que o art. 3º do referido normativo estabelece que as disposições de lei 'são aplicáveis, no que couber, àquele que, mesmo não sendo agente público, induza ou concorra para a prática do ato de improbidade ou dele se beneficie sob qualquer forma direta ou indireta'. 
66. 	Assim, em relação às irregularidades apuradas no decorrer do inquérito civil, determinação deste Tribunal no sentido de que novas apurações sejam realizadas, poderia demandar duplicidade de esforços visto já existir procedimento investigativo em fase de conclusão, razão pela qual não se fará proposta sobre esse ponto.
PROPOSTA DE ENCAMINHAMENTO
67.	Ante todo o exposto submete-se os autos à consideração superior, propondo:
	a) conhecer da presente representação, satisfeitos os requisitos de admissibilidade previstos nos arts. 235 e 237, inciso I, do Regimento Interno deste Tribunal, c/c o art. 103, § 1º, da Resolução - TCU 259/2014, para:
	a.1) considerar a perda parcial do objeto, haja vista o Fundo Nacional de Saúde ter adotado providências no âmbito de sua competência para a recomposição do Erário em relação aos resultados apurados no Relatório de Auditoria 12036, do Departamento Nacional de Auditoria do SUS (Denasus) (parágrafos 26-41 desta instrução) ;
	a.2) com fundamento na Portaria-Segecex 12/2016, Anexo I, item 36 e no intuito de evitar a duplicidade de esforços, considerar, no mérito, parcialmente prejudicada a presente representação, haja vista o Inquérito Civil 1.14.007.000100/2011-96, que fundamentou a autuação deste processo, ter dado origem à Ação Civil de Improbidade Administrativa 0005435-35.2015.4.01.3307, a qual se encontra conclusa para sentença no âmbito da 2ª Vara da Subseção Judiciária de Vitória da Conquista (parágrafos 51-55 desta instrução) ;
	b) encaminhar cópia do acórdão que vier a ser proferido ao MPF/Procuradoria da República em Vitória da Conquista e à Prefeitura Municipal de Poções/BA, destacando que o relatório e o voto que fundamentarem a deliberação encaminhada podem ser acessados por meio do endereço eletrônico www.tcu.gov.br/acordaos e que, caso tenham interesse, o Tribunal poderá encaminhar-lhes cópia desses documentos sem quaisquer custos;
	c) arquivar o presente processo, com fundamento no art. 169, inciso III, do Regimento Interno do Tribunal."
	É o relatório.

não consta.

Não atuou.

Representação. Possíveis irregularidades na aplicação de recursos do Fundo Nacional de Saúde. Conhecimento. Diligências. Dano ao erário apurado pelo Denasus ressarcido pelo município. Afastada parte das irregularidades apontadas. Notícia acerca da possível superposição de contratação de prestação de serviços de saúde com o objeto de Termo de Parceria firmado pelo município. Determinação à SecexSaúde para acompanhar a decisão judicial em ação ajuizada pelo MPF. Representação parcialmente procedente. Arquivamento.

REPRESENTAÇÃO (REPR)

Trata-se de representação formulada pelo Ministério Público junto ao TCU, noticiando, a partir de Ação Civil por Ato de Improbidade Administrativa encaminhada pela Procuradoria da República de Vitória da Conquista/BA, possíveis irregularidades na aplicação dos recursos do Fundo Nacional de Saúde (FNS) no âmbito do Município de Poções/BA destinados atendimento do Programa de Saúde da Família (PSF) no período 2010 a 2012.
2.	A Ação Civil por Ato de Improbidade Administrativa, em face do ex-prefeito de Poções/BA, Luciano Araújo Mascarenhas, e da empresa SAME - Serviços de Apoio Municipal Estratégico Ltda., contratada para gerir os serviços de saúde do citado município, encaminhada ao TCU pela Procuradoria da República de Vitória da Conquista/BA, foi ajuizada em decorrência do Inquérito Civil 1.14.007.000100/2011-96, instaurado a partir do Relatório de Auditoria do Denasus 12036 (peça 12, p. 6-54) , no qual foram identificadas as seguintes irregularidades:
	a) Constatação 188450: alocação de profissionais para serviços de odontologia na USF Leandro Silva de Souza sem instalação do serviço de saúde bucal na referida unidade - o repasse do incentivo saúde bucal somou R$ 48.700,00 (peça 12, p. 11-13) ;
	b) Constatações 188508 e 188438: médicos com registro no Sistema de Cadastro Nacional de Estabelecimentos de Saúde (CNES) com carga horária de trabalho, em unidades de atenção básica, superior a 40 horas/semana. Um dos profissionais tinha carga horária de trabalho em 4 unidades de saúde que totalizavam 85 horas/semana e outro, em duas unidades de municípios distintos, somando 80 horas/semanais (peça 12, p. 13-15) ;
	c) Constatação 188171: desconformidade da jornada de trabalho de profissional da saúde com os normativos do Ministério da Saúde - entre janeiro e setembro/2011, o profissional, que também exercia o cargo de vice-prefeito, cumpria 7 dias/mês, apesar de estar cadastrado em 5 estabelecimentos públicos de saúde, incluindo mais de uma unidade básica, perfazendo 54 horas/semanais (peça 12, p. 17-18) ;
	d) Constatação 188036: inclusão no CNES e recebimento de recursos destinados à USF Nelson Ventura de Oliveira para custear serviços médicos e de saúde bucal, desde dezembro/2010, com a unidade fechada sem prestar qualquer atendimento - o montante recebido foi de R$ 52.400,00 (peça 12, p. 16-17) ;
	e) Constatação 188717: recebimento de recursos para PSF sem que as equipes estivessem completas (peça 12, p. 21-22) ; e
	f) Constatações 188619 e 188623: nos processos de pagamentos dos serviços de gestão administrativa e controle das unidades de saúde prestados pela empresa SAME - Serviços de Apoio Municipal Estratégico Ltda., que durante o processo de liquidação das despesas não foram observadas às normas de execução orçamentária, financeira e contábil (peça 12, p. 24-26) .
3.	Ademais, na ação manejada pelo MPF, foram apontados os seguintes indícios de irregularidades:
	a) indícios de desvio de recursos públicos por meio de simulação da execução do contrato, tais como, ausência de descrição dos serviços pagos e possível fraude no Pregão 12/2011, por meio do qual foi contratada a empresa SAME (peça 1, p. 6-9) ;
	b) irregularidade na prorrogação do contrato firmado entre o município de Poções/BA e a empresa SAME considerando que a vigência do contrato teria seu término em janeiro de 2012, e tendo ocorrido pagamentos à empresa até outubro daquele ano (peça 1, p. 9) ; 
	c) documentação suporte para pagamentos sem identificação específica dos serviços pagos, pagamentos superiores aos valores empenhados, pagamento sem lastro documental, pagamentos sem descontos legais, pagamentos depositados na conta de fornecedores distintos dos contratados (peça 1, p. 12-13) ; e
	d) o contrato firmado com a empresa SAME teria objeto idêntico ao do Termo de Parceria celebrado com a Organização da Sociedade Civil de Interesse Público Amigo Social, este no valor de R$ 4.400.000,00, aditado para R$ 8.880.000,00 (peça 1, p. 13) .
4.	A partir dessas informações, e considerando que a peça apresentada pelo MPF não se fez acompanhar dos documentos nela apontados, a Secex/BA, então responsável pelo saneamento do processo, promoveu diligência ao Denasus (peça 8) , objetivando a obtenção do Relatório de Auditoria 12036, além da obtenção de informações sobre:
	i.  se já havia manifestação conclusiva sobre as irregularidades apuradas pelo MPF; 
	ii.	as medidas adotadas pelo Denasus para expandir as apurações sobre a gestão dos recursos do SUS no município de Poções/BA após a notificação da existência de irregularidades adicionais investigadas pelo MPF; 
	iii. o resultado dos trabalhos e o andamento das providências para instauração de tomadas de contas especial, na hipótese de as irregularidades constantes da petição inicial da Ação de Improbidade Administrativa já tivessem sido objeto de auditoria; e 
	iv. se foram constatadas evidências de sobreposição dos objetos do contrato firmado com a SAME - Serviços de Apoio Municipal Estratégico Ltda. e o Termo de Parceria 3/2009, firmado com a OSCIP Amigo Social.
5.	Em resposta à diligência, o Denasus apresentou a documentação às peças 12 e 13, contendo o Relatório de Auditoria 12036 (peça 12, p. 6-54) . Entretanto, cientificou não ter realizado nova auditoria para apurar as irregularidades acrescentadas no curso da investigação do MPF (peça 12, p. 4) . Não informou sobre providencias adotadas com vistas à recomposição do erário e/ou para instauração de TCE, inclusive em relação às proposições de ressarcimento constantes do relatório de auditoria 12036 que somaram débito no valor de R$ 101.100,00 (peça 12, p. 31-46) .
6.	Conforme a instrução à peça 15, a Secex/BA considerou que a diligência não surtiu o efeito desejado, principalmente quanto à obtenção de informações sobre a existência de processo no âmbito administrativo de apuração e cobrança dos prejuízos causados ao erário. Dessa forma, considerando que já haviam se passado quase seis anos da auditoria do Denasus sem registro de TCE no sistema de processos deste Tribunal, aquela unidade técnica promoveu nova diligência (peça 17) , desta feita ao Fundo Nacional de Saúde, responsável pela gestão do SUS, objetivando a obtenção de  documentação que pudesse permitir apurar o mérito desta representação.
7.	A análise da SecexSaúde em resposta à diligência conclui que as informações recebidas permitiram a instauração do processo de ressarcimento dos valores apontados nos itens 2.a e 2.d acima. Os documentos mostram que os mencionados valores foram ressarcidos pelo município em sua totalidade, de forma parcelada.
8.	Contudo, na resposta do FNS não há referência aos pagamentos efetuados pelo Fundo Municipal de Saúde de Poções-BA à empresa SAME, cuja legitimidade da fase de liquidação da despesa teria sido questionada, com indicação de possível desvio de recursos ante a falta de nexo de causalidade entre identificação da despesa, sua efetiva realização e os recursos aplicados, além de outras irregularidades atinentes ao processo licitatório que originou a contratação da empresa SAME.
9.	Porém, na análise realizada pela SecexSaúde, são feitas as seguintes observações a respeito das irregularidades apontadas na representação:
	a) em relação aos pagamentos efetuados à empresa SAME, cuja legitimidade da fase de liquidação fora questionada pelos auditores do Denasus (constatações 188619 e 188623 - peça 12, p. 24-26) - item 2.f acima -, as justificativas apresentadas pelos gestores municipais foram parcialmente acatadas pelo Denasus, o que levou à não proposição de ressarcimento em relação a esses pagamentos;
	b) quanto às constatações 188508 e 188438 (médicos com carga horária de trabalho superior a 40 horas/semana) e 188171 (desconformidade da jornada de trabalho de profissional da saúde com os normativos do Ministério da Saúde) - itens 2.b e 2.c acima -, a unidade técnica considera suficientes às recomendações do relatório do Denasus para cumprimento de normas, uma vez não há relato ou indícios de que os profissionais não estariam trabalhando nas unidades de atenção básica;
	c) a constatação 188717 (recebimento de recursos para PSF sem que as equipes estivessem completas) - item 2.e acima -, demandaria, no entender da unidade técnica, a devolução dos recursos envolvidos; todavia, em razão de o débito não ter sido quantificado, e os fatos terem ocorrido em 2011, trazendo limitações ao exercício do contraditório e ampla defesa, considera que eventual determinação para que seja instaurada tomada de contas especial seria medida de baixa eficácia. Propõe, então, que a representação seja considerada prejudicada em relação a este item;
	d) em relação às demais ocorrências apontadas na inicial da ação encaminhada ao TCU pelo MPF (item 3 acima) , a SecexSaúde aponta que as informações obtidas não mostram que o FNS ou o Denasus tenham adotado alguma medida para sua apuração, por não terem sido demandados nesse sentido. Por outro lado, não há nos autos elementos suficientes para a confirmação das irregularidades apontadas.
10.	Ante esse quadro, a SecexSaúde propõe que a representação seja conhecida e considerada parcialmente procedente, com perda parcial do seu objeto, haja vista o Fundo Nacional de Saúde ter adotado providências no âmbito de sua competência para a recomposição do Erário em relação aos resultados apurados no Relatório de Auditoria 12036. Além disso, propõe que, no intuito de evitar a duplicidade de esforços, considerar, no mérito, parcialmente prejudicada a presente representação, haja vista o Inquérito Civil 1.14.007.000100/2011-96, que fundamentou a autuação deste processo, ter dado origem à Ação Civil de Improbidade Administrativa 0005435-35.2015.4.01.3307, a qual se encontra conclusa para sentença no âmbito da 2ª Vara da Subseção Judiciária de Vitória da Conquista.
11.	Feito esse resumo dos fatos tratados nesta representação, passo a decidir.
12.	Acolho a análise e as conclusões da SecexSaúde naquilo que não conflitar com as considerações que passo a expor.
13.	Neste sentido, acolho as conclusões acerca dos indícios de irregularidade apontados nos itens 2.a, 2.b, 2.c, 2.d e 2.f desta proposta de deliberação, visto que em relação aos itens 2.a e 2.d, restou comprovado o ressarcimento, por parte do município, dos débitos apurados. Já em relação aos itens 2.b, 2.c e 2.f, os elementos probatórios apresentados pelo responsável à equipe de auditoria do Denasus após o apontamento das irregularidades foram considerados suficientes para que não se adotasse procedimentos de ressarcimento. 
14.	Quanto à irregularidade mencionada no item 2.e, que trata do recebimento de recursos para PSF sem que as equipes estivessem completas, apesar de se tratar de situação que poderia ensejar a devolução dos recursos recebidos, acolho a proposta da unidade técnica, considerando que não houve quantificação do débito, bem como o tempo decorrido desde os fatos, de se dispensar a instauração de tomada de contas especial, por avaliar que tal medida poderia ser de pouca efetividade.
15.	Portanto, entendo não restar medidas a serem tomadas em relação aos achados apontados no Relatório de Auditoria 12036 do Denasus. Também me parecem infrutíferas eventuais tentativas de apuração das irregularidades mencionadas na ação do MPF relativas à possível fraude no Pregão 12/2011, irregularidade na prorrogação do contrato firmado a empresa SAME e documentação relativa aos pagamentos efetuados. Neste sentido, considero, mais uma vez, o tempo transcorrido e, adicionalmente, o fato de o expediente do MPF não ter sido acompanhado dos elementos capazes de suportar esses indícios de irregularidade. 
16.	Penso ser a informação trazida pelo MPF preocupante, de que o contrato firmado com a empresa SAME teria objeto idêntico ao do Termo de Parceria celebrado com a Organização da Sociedade Civil de Interesse Público Amigo Social. A confirmar tal suspeita, estaríamos diante de situação que poderia representar desvio de recursos do SUS de grande monta, podendo chegar ao valor total da contratação da empresa. Entretanto, uma vez que se encontra ajuizada a Ação Civil por Ato de Improbidade Administrativa 0005435-35.2015.4.01.3307, em tramitação na 2ª Vara da Subseção Judiciária de Vitória da Conquista/BA, no âmbito da qual tal questão vem sendo apurada, mostra-se pertinente aguardar o desfecho dessa lide. Assim, é necessário determinar à SecexSaúde que acompanhe o desenrolar da mencionada ação e, caso confirmada a irregularidade, adote as providências necessárias à instauração de tomada de contas especial em relação ao desvio de recursos públicos do FNS. Ante esta providência, deixo de acolher a proposta de considerar parcialmente prejudicada a presente representação em razão da existência da mencionada ação judicial.
	Ante o exposto, manifesto-me por que o Tribunal aprove o acórdão que ora submeto à apreciação deste Colegiado.
TCU, Sala das Sessões Ministro Luciano Brandão Alves de Souza, em 10 de novembro de 2020.
AUGUSTO SHERMAN CAVALCANTI 
Relator